最高法院刑事判決　　　　　　九十四年度台上字第七一七六號
　　上　訴　人　乙○○
　　　　　　　　甲○○
　　　　　　　　　　　　號
　　上 列一 人
　　選任辯護人 楊玉珍律師
上列上訴人等因違反毒品危害防制條例案件，不服台灣高等法院
台中分院中華民國九十二年二月二十七日第二審判決（九十一年
度上重訴字第三六號，起訴案號：台灣台中地方法院檢察署九十
年度偵字第二二四五八號），提起上訴，本院判決如下：
    主  文
上訴駁回。
    理  由
按刑事訴訟法第三百七十七條規定，上訴於第三審法院，非以判
決違背法令為理由，不得為之。是提起第三審上訴，應以原判決
違背法令為理由，係屬法定要件。如果上訴理由狀並未依據卷內
訴訟資料，具體指摘原判決不適用何種法則或如何適用不當，或
所指摘原判決違法情事，顯與法律規定得為第三審上訴理由之違
法情形，不相適合時，均應認其上訴為違背法律上之程式，予以
駁回。本件上訴人乙○○上訴意旨略稱：原判決事實欄認定乙○
○以每公斤新台幣（下同）四十五萬元之代價，向綽號「張仔」
者販入如原判決附表貳編號二一所示之安非他命十一包等情，然
原判決附表貳編號二一之安非他命十一包，其驗餘淨重係八三九
八．五五公克，並非一公斤。則乙○○究竟有無販入安非他命？
究於何日何時販入安非他命？以何種方式付款？係一次或係分次
交付安非他命等情，原審均未詳予調查釐清認定記載，於法有違
等語。上訴人甲○○上訴意旨略稱：(一)、甲○○於檢察官偵查中
供述關於製造安非他命之方法，並非一般化學上所使用之合成方
法，故甲○○是否確能製造出如原判決附表貳編號二十二所示之
液態安非他命，乃屬專業事項，原審未依甲○○選任辯護人之聲
請送請鑑定，即認甲○○自白各情係屬事實，於法有違。(二)、甲
○○辯稱：……伊與乙○○等製造安非他命之方式，最主要之差
別係在於調和液態安非他命之方法，乙○○等係直接將鹽酸倒入
液態安非他命內，而伊是用醋酸加溫蒸發之氣體以導管導入液態
安非他命內，因此結晶出來之安非他命其顏色係琥珀透明色，且
純度接近百分之百，……等情，而苟依甲○○於警詢中供述製造
安非他命之方法，其所製造出來之安非他命其顏色及濃度等，均
與原判決附表貳編號二十二所示之液態安非他命不同。且乙○○
並曾供稱：「我有做但是還沒有完成，冰箱那二杯是我做的，已
經提煉出來還沒有結晶」等情。則如原判決附表貳編號二十二之
液態安非他命，是否甲○○以其於檢察官偵查中所供述之方式製
造，非無疑義，原審就甲○○辯解各情未予調查釐清，逕採甲○
○於檢察官偵查中自白各情，為不利甲○○認定之依據，於法有
違。(三)、依甲○○供述關於製造安非他命之方法，其過程中須要
有瓦斯桶、架子、桌子等物品，然警方在高雄縣岡山鎮○○街一
二七號工廠內（下稱工廠現場），並未發現有前揭物品。原審就
上揭有利於甲○○之證據未予採納，復未說明不予採納之理由，
於法有違。(四)、依甲○○於檢察官偵查中供述製造安非他命之方
法，其製造過程中並未使用如原判決附表壹編號十至十二、十四
至二十一、二十五等物品，乃原判決認定甲○○於製造安非他命
之過程中使用上開物品，於法有違。(五)、原判決說明：……．扣
案如原判決附表壹編號一至二十五、二十七所示之物品，係上訴
人二人共同製造第二級毒品未遂所用之器材，……應依毒品危害
防制條例第十九條第一項前段規定，宣告沒收等情。然依甲○○
供述關於製造安非他命之方法，並未使用如原判決附表壹編號十
至十二、十四至二十一、二十五等物品，原審就原判決附表壹編
號二至二十六之物品，是否屬上訴人二人所有未加以說明，且乙
○○另供稱：在甲○○那裡所查到之東西係綽號「空中」之人交
給伊等情，原審就上情未予調查，於法有違。(六)、依甲○○供述
關於製造安非他命之方法，係將原本濃度較低之液態安非他命透
過蒸餾之方式，提煉為濃度較高之安非他命，使其得以結晶為固
態之安非他命，並未使用化學合成之方式製造安非他命，甲○○
所為充其量僅係加工毒品之行為，非屬製造安非他命之行為，乃
原判決論處甲○○共同製造第二級毒品未遂罪刑，於法有違等語
。
惟查原判決認定乙○○有原判決事實欄所載之販賣及製造第二級
毒品；甲○○有原判決事實欄所載之共同製造第二級毒品未遂犯
行，係以訊據乙○○對於原判決事實欄所載之販賣第二級毒品犯
行，坦承不諱，並有乙○○所有之行動電話二支扣案可資佐證。
扣案如原判決附表貳編號二一所示之毒品共十一包，經送內政部
警政署刑事警察局鑑定結果確屬安非他命無訛，有該局民國九十
一年二月六日刑鑑字第０九００二三七九五五號函在卷可稽，堪
認乙○○上開自白各情確屬事實。另訊據乙○○坦承於原判決事
實欄所載時地，自綽號「空中」者取得數量不詳如原判決附表貳
編號二三所示之液態安非他命半成品及如原判決附表貳編號一至
二０所示之器具及原料後，將液態安非他命半成品靜置，使安非
他命在液體表面析出結晶後，再取出結晶加以瀝乾之方式製造安
非他命成品，並於九十年十二月七日，將如原判決附表壹編號一
至二五所示製造安非他命之器具、原料、及前開含有安非他命成
分，但濃度已低之液體一桶（即如原判決附表壹編號二六所示之
物品），運至如原判決事實欄所載之工廠現場，請甲○○代為製
造安非他命之事實不諱。乙○○雖辯稱：伊將上述器材運至甲○
○之工廠時，甲○○人在台北，故至警方查獲時，甲○○尚未使
用過該批器材及原料云云；甲○○雖亦辯稱：乙○○雖曾與伊談
論過製造安非他命之事，但伊尚未答應，乙○○即將器材、原料
送至伊工廠，當時伊人在台北，嗣即為警查獲，伊尚未開始製造
安非他命，伊於偵查中係向檢察官說明安非他命製造之過程及如
何使用器材，然檢察官卻誤認伊已製成安非他命。又警方查獲之
工具均尚未組合好，若伊確已開始製造安非他命，相關器材豈可
能仍裝在箱內等語。然查(一)、乙○○自行製造安非他命之犯行，
業據乙○○供述明確，核與甲○○供稱：在高雄市○○街一五九
號所查獲之安非他命等物品，都是乙○○的，冰箱中正在結晶之
二大燒杯液體才是伊做的，正在瀝乾之安非他命是乙○○的等情
相符，並有警方拍攝之現場照片可資佐證，復有如原判決附表貳
編號一至二０所示之器具、原料、如原判決附表貳編號二三含安
非他命成份之液體一桶、如原判決附表貳編號二五所示之結晶物
一包等扣案可稽。而如原判決附表貳所示之物經送內政部警政署
刑事警察局鑑定結果，其中編號一至五、十至十三、二十三所示
之物品均含有安非他命成分；編號十所示之物品檢驗出有氯化麻
黃鹽酸鹽成分，該成分係一般麻黃經氯化反應後所得之產物
，再經氫化反應即得到甲基安非他命，是該成分係甲基安非他命
合成過程中之中間產物；編號二十五所示之物確係安非他命，有
該局九十一年二月六日刑鑑字第０九００二三七九五五號鑑定通
知書附卷足憑。堪認乙○○將綽號「空中」者所交付之液態安非
他命，以上揭器具及原料經結晶析出、瀝乾等過程，而製造出安
非他命成品。(二)、上訴人二人共同製造安非他命之犯行，業據甲
○○於警詢中供承：「是我自己在製造安非他命，過程由高壓鋼
瓶加熱燃燒蒸氣，充入液態麻黃素（乙○○拿來的）的燒杯（蒸
餾瓶）內，經沸騰，熱空氣上升，導入冷卻管冷卻成液體滴入燒
杯內，水會往下沉殿，油會浮起來，再將水、油分離，水放掉，
把油調酸鹼值後，放入冰箱結晶，即成安非他命」、「（問：安
非他命液體你拿至何處結晶？）我調好酸鹼值後，就拿到乙○○
所有房子高雄市○○街一五九號一樓」、「我至目前只製造出二
杯液態安非他命各重一公斤，已拿至乙○○的房子高雄市○○街
一五九號內結晶，都還未賣出」；於檢察官偵查中供稱：「乙○
○是於九十年十二月七日，把製造安非他命的工具及液態安非他
命一桶拿到我那裡去，叫我做做看，是否能做出成品，我就用扣
案之長圓桶鐵鍋爐加水加熱，當溫度到達一百度的時候，我就用
管線將蒸氣導入燒瓶內，燒瓶內先放置液態安非他命，再從燒瓶
內另接一條管子到長條型之玻璃冷卻管內，從冷卻管內滴出之液
體可分為兩種成份，一種為水份，另一種成份經由冷卻程序及調
整酸鹼值放入冰箱內，就可以結晶為安非他命，我已經做了二大
燒杯出來，大約是在九十年十二月九日，我就拿到高雄市○○街
一五九號一樓乙○○所有的安非他命結晶工廠，放入冰箱內結晶
，這次在重慶街一五九號查獲之二大燒杯，即是我製造的，當時
已經呈半結晶之狀態，但是因為沒有繼續冷卻，運到台中時就已
經變成液態。……鍋爐是由我設計，他（即被告乙○○）去買材
料，由我打造，其他的燒瓶、冷卻管等物都是我告訴他材料單，
由他去買，他對製造過程都很瞭解。他在一個多月前就找我談製
造安非他命的事情，（九十年）十二月七日才把扣案如原判決附
表壹所示之工具、原料搬到我工廠那裡，因為工廠不是每天都有
開工，我是利用工人休工的時間來製造安非他命，工人並不曉得
有製造安非他命之事」、「都是乙○○指使我做的，原料及器具
都是他提供的……」等情甚詳，核與乙○○所供述之情節相符。
扣案如附表壹所示之器具經送內政部警政署刑事警察局鑑定結果
，認其中編號一、二、六、八、九、二十四所示之物均檢出有安
非他命成分；編號三所示之玻璃接管二支，其中一支檢出苯甲嗎
林成分，另一支檢出第二級毒品安非他命、麻黃（為合成甲基
安非他命之原料）、1,2-Dimethyl-3- phenyl-aziridine（為合
成甲基安非他命之中間產物）；編號四所示之冷卻管二支，均檢
出第二級毒品安非他命、麻黃、1,2-Dimethyl-3-phenyl-azir
idine；編號五所示軟橡皮管一條，檢出Palmitic acid、Steari
c acid；編號七所示之蒸餾瓶二個，均檢出第二級毒品安非他命
、麻黃、1,2-Dimethyl-3-phenyl-aziridine ；編號二十二所
示之塑膠杓子一支，檢出安非他命、麻黃、1,2-Dimethyl-3-p
henyl-aziridine ；編號二十三所示之塑膠漏斗一個，檢出安非
他命、麻黃、1,2-Dimethyl-3-phenyl-aziridine ；編號二十
六所示之含安非他命成份之液體一桶，檢出麻黃（為合成甲基
安非他命之原料）、微量之安非他命等情，有該局九十一年二月
七日刑鑑字第二三七九五七號鑑定通知書附卷可證。另在高雄市
○○街一五九號一樓乙○○冰箱內所查獲二大燒杯之液態安非他
命，經鑑定結果亦含有甲基安非他命之反應，有前揭刑鑑字第０
九００二三七九五五號鑑定通知書附卷可參。堪認上訴人二人前
揭自白各情確屬事實。又警方查獲二個大燒杯內之液體，因未經
扣得該液體之結晶體，尚難認上訴人二人已製造完成安非他命成
品，上訴人二人此部分所為係屬製造第二級毒品未遂。乙○○係
於證人張瑞麟出境後，始將如原判決附表一所示之物，搬運至工
廠交予甲○○，張瑞麟證稱：未在工廠內見過如原判決附表壹所
示之物云云，並不能為有利於甲○○之認定。證人潘志諒、劉尚
德雖供稱：伊等係於本案查獲前二天，才在工廠內看到扣案之蒸
餾瓶，及裝有扣案物品之木箱等情，然參酌潘志諒、劉尚德所供
述之內容及甲○○供承：乙○○於九十年十二月七日，才把扣案
如原判決附表壹所示之工具、原料搬到伊工廠，因為工廠不是每
天都有開工，伊是利用工人休工的時間來製造安非他命，工人並
不曉得有製造安非他命之事等情，潘志諒、劉尚德供述各情亦不
能為有利於甲○○之認定。甲○○辯稱：警方查獲相關之器材及
原料等時，該等物品均仍置放在木箱中尚未打開，足證伊並無製
造安非他命之犯行等情，雖與證人洪正忠供述之情節相符，然乙
○○係於九十年十二月七日，即將如原判決附表壹所示之物運至
工廠現場，甲○○於同年十二月九日製好二大燒杯之液態安非他
命後，即將之攜帶至乙○○之住處，而翌日即同年十二月十日，
工廠現場之員工即將上班，甲○○為掩飾犯行而將如原判決附表
壹所示之物藏置妥當，其與常情無違，甲○○、洪正忠上開辯解
及供述各情，並不能為有利於甲○○之認定。甲○○之選任辯護
人雖為其辯稱：依案重初供之法則，乙○○於警詢中供稱「查獲
當時放在冰箱內以玻璃燒杯裝放之液態安非他命是伊利用『張仔
』所給予的液態安非他命正在做結晶程序，以製造安非他命固態
成品」等情，是上開冰箱燒杯內之液態安非他命，應非甲○○所
製造。甲○○於偵查中自白「鍋爐是由我設計，由乙○○去買材
料，由我打造，其他的燒瓶、冷卻管等物都是我告訴乙○○材料
單，由乙○○去買」云云，惟扣案如附表壹之器具均屬舊品，苟
甲○○上開自白係屬事實，則警方所查扣之器具應屬新品，足見
甲○○之自白與事實不符。製造安非他命之過程會產生大量之安
非他命氣體，甲○○若有製造安非他命當會吸入該氣體，然甲○
○於九十一年十二月十三日經警逮捕後，採集尿液送鑑定並未檢
測出安非他命之反應，足見甲○○並無製造安非他命之行為。安
非他命乃化學合成物之一種，並非自然存在之物，必須以人為之
方式利用化學合成之方法加以製造，然依甲○○所供述之製造過
程，除液態安非他命之外，並未加入其他原料，亦即其所謂之製
造僅係將原本濃度較低之液態安非他命，透過蒸餾之程序提煉為
濃度較高之安非他命，甲○○僅將原已存在之液態安非他命以物
理方式使其濃度提高，俾其放入冰箱後得以結晶成為固態之安非
他命，甲○○於整個操作過程並未合成新的安非他命，自與製造
之行為不同等情。然查乙○○於檢察官偵查供稱：該二大燒杯之
液態安非他命係甲○○所製造，核與甲○○於警詢及檢察官偵訊
中供述之情節相符，乙○○於警詢中雖就上情曾為不同之供述，
然不足為有利於甲○○認定之依據。乙○○僅須依甲○○之指示
，提供甲○○所要求之器材即已足，並無須必為新品，甲○○選
任辯護人以相關器具均屬舊品，據以質疑甲○○自白之真實性，
並非有據。甲○○係於九十年十二月九日，即將製好之液態安非
他命拿至乙○○之住處，其迄甲○○於九十年十二月十三日下午
二時許經警查獲，已相隔三至四日之久，縱甲○○於製造安非他
命之過程中確曾吸入氣體，亦因已相隔三至四日之久，而無從自
其尿液中檢測出安非他命之反應。依甲○○供述製造安非他命之
流程，尚須經過蒸餾過慮、低溫瀝乾之結晶過程，始能製成安非
他命成品，故無論係原先之化學合成，或係嗣後之物理作用，均
係製造安非他命之必經程序，是只須行為人參與其中之任何過程
，均屬製造安非他命之行為。甲○○選任辯護人為其辯解各情，
均不能為有利於甲○○之認定。至甲○○之選任辯護人雖聲請將
如原判決附表壹所示之物品送鑑定，查明是否能以該物品製造出
安非他命；並鑑定以如原判決附表壹編號二六之液態安非他命，
提煉出如原判決附表貳編號二二之液態安非他命，需要多少量等
情。然查本件相關事實已據上訴人二人供述甚詳，並經內政部警
政署刑事警察局鑑驗明確，事證已臻明確，核無再送請鑑定之必
要等情，予以綜合判斷。因而撤銷第一審判決，改判依牽連犯論
處乙○○販賣第二級毒品；甲○○共同製造第二級毒品未遂罪刑
。業已說明其所憑之證據及其認定之理由，從形式上觀察，並無
違背法令之情形。而按證據之取捨與證據之證明力如何，均屬事
實審法院得自由裁量、判斷之職權；苟其此項裁量、判斷，並不
悖乎通常一般之人日常生活經驗之定則或論理法則，又於判決內
論其何以作此判斷之心證理由者，即不得任意指摘其為違法，
而據為提起第三審上訴之合法理由。原判決綜合前述各項證據資
料，認定上訴人二人於製造過程中使用如原判決附表所示之相關
物品，上訴人二人如原判決事實欄三所載係屬製造安非他命未遂
，上訴人二人確有如原判決事實欄所載之犯行等情，乃其採證職
權之合法行使，不容任意指為違法。關於犯罪之細節，如非犯罪
構成之要素，而與犯罪同一性無關者，判決書縱未記載說明，如
於判決並無影響，即無違法可言。原判決事實欄認定乙○○以每
公斤四十五萬元之代價，向綽號「張仔」者販入如原判決附表貳
編號二一所示之安非他命十一包等情，係就乙○○向綽號「張仔
」者販入安非他命之計價方式為認定，並非認定乙○○向綽號「
張仔」者所販入者即為一公斤之安非他命，其與原判決附表二編
號二一之安非他命十一包，驗餘淨重八三九八．五五公克之記載
，並無何矛盾不符之處，乙○○上訴意旨任意指摘原判決不當，
並非有據。原判決援引甲○○於檢察官偵查中供述：乙○○是於
九十年十二月七日，把製造安非他命的工具及液態安非他命一桶
拿到伊那裡去，叫伊做做看……（原判決第八頁第十二至十四行
）；……鍋爐是由伊設計，乙○○去買材料，由伊打造，其他的
燒瓶、冷卻管等物都是伊告訴乙○○材料單，由他去買，他對製
造過程都很瞭解，……九十年十二月七日才把扣案如原判決附表
一所示之工具、原料搬到伊工廠那裡（原判決第九頁第三至六行
）；原料及器具都是乙○○提供的（原判決第九頁第九至十行）
。援引乙○○於檢察官偵查中供述：……到了十二月初才將扣案
之機器搬到岡山鎮○○街（原判決第九頁第十七至十八行）等情
，已說明如原判決附表壹編號二至二十六所示之物品係屬上訴人
二人所有之理由，且無甲○○上訴意旨所指查證未盡之情事，縱
認原判決所為說明未臻詳細，而有微疵，然於判決之結果並無影
響，依刑事訴訟法第三百八十條規定，仍不得據為合法之第三審
上訴理由。按有利於被告之證據不採納及應於審判期日調查之證
據，係指該證據倘予採納或經調查所能證明者，得以推翻原審判
決所確認之事實，而得據以為不同之認定而言。如非事理所必然
，或係無從調查之證據方法，即欠缺其調查之必要性，縱未調查
，或未於理由特加說明，均與所謂違背法令之情形不相適合。警
方於工廠現場未查扣甲○○供述製造安非他命所須之瓦斯桶、架
子、桌子等物，並非即能為有利於甲○○之認定，縱認原判決就
上情未詳予說明，而有微疵，然其於判決之結果並無影響，依刑
事訴訟法第三百八十條規定，仍不得據為合法之第三審上訴理由
。又原審是否依甲○○選任辯護人之聲請，再將扣案相關物品送
請鑑定，審理事實之原審本有自由裁酌之權。原判決已說明：本
件相關事實已據上訴人二人供述甚詳，並經內政部警政署刑事警
察局鑑驗明確，事證已臻明確，核無再送請鑑定之必要等情甚詳
。且縱依甲○○選任辯護人之聲請，再將扣案相關物品送請鑑定
，亦非即能為有利於甲○○之認定。況原審於最後審判期日調查
證據完畢開始辯論前，審判長問甲○○及其選任辯護人尚有何證
據請求調查，甲○○及其選任辯護人均答稱：「無」（原審卷第
二一四至二一五頁）。而本院為法律審，甲○○在本院又為此爭
執，自非依據卷內資料執為指摘之合法上訴第三審理由。上訴人
二人上訴意旨徒憑己意或就原判決已有說明之事項，或就原審判
斷證據證明力之合法職權行使，漫指其違法，重為單純事實上之
爭執，難謂係適法上訴第三審之理由，彼等上訴違背法律上之程
式，應予駁回。
據上論結，應依刑事訴訟法第三百九十五條前段，判決如主文。
中    華    民    國  九十四  年   十二   月  二十二  日
                      最高法院刑事第一庭
                          審判長法官  董  明  霈
                                法官  林  茂  雄
                                法官  張  祺  祥
                                法官  呂  永  福
                                法官  黃  正  興
      本件正本證明與原本無異
                                      書  記  官
中    華    民    國  九十四  年   十二   月  二十九  日
                                                      Ｋ
